臺灣高等法院臺中分院刑事判決
110年度上訴字第1079號
上  訴  人  
即  被  告  余幸齡


上列上訴人因偽造文書等案件，不服臺灣苗栗地方法院109年度
訴字第586號，中華民國110年4月1日第一審判決（起訴案號：臺
灣苗栗地方檢察署109年度偵字第234號），提起上訴，本院判決
如下：
    主  文
上訴駁回。
余幸齡緩刑貳年。
    事實與理由
一、本案經本院審理後，認一審判決認事用法及量刑暨就被告涉
    嫌詐欺部分說明不另為無罪諭知均無不當，應予維持，並引
    用一審判決記載之事實及理由（如附件）。
二、上訴人即被告余幸齡並未提出何有利辯解，其所述提領本案
    款項係經告訴人等默認同意一節並無任何事證可憑，無足採
    信；另所述與告訴人間之家族紛爭與本案亦無何關聯，無從
    為有利被告之認定，從而本案被告上訴並無理由，應予駁回
    。　
四、又被告前未曾受有期徒刑以上刑之宣告，因一時失慮，偶罹
    刑典，經此偵審程序教訓，應知警惕而無再犯之虞，本院因
    認暫不執行其刑為當，爰予宣告緩刑，用啟自新。
三、據上論斷，應依刑事訴訟法第373條、第368條，刑法第74條
    第1項第1款，判決如主文。
本案經檢察官鄭葆琳、陳昭銘提起公訴，檢察官姚玎霖到庭執行
職務。
中    華    民    國   110    年    8     月    4     日
            刑事第九庭　  審判長法　官　紀  文  勝
                                法　官　賴  妙  雲
                                法　官　姚　勳　昌
以上正本證明與原本無異。             
如不服本判決應於收受送達後二十日內向本院提出上訴書狀，其
未敘述上訴理由者，並得於提起上訴後二十日內向本院補提理由
書狀（均須按他造當事人之人數附繕本）「切勿逕送上級法院」
。
                                書記官  溫  尹  明
中　　華　　民　　國　　110 　年　　8 　　月　　4 　　日
附件：
臺灣苗栗地方法院刑事判決
                                      109年度訴字第586號
公　訴　人　臺灣苗栗地方檢察署檢察官
被　　　告　余幸齡　 
                     
                     
　　　　　　　　　　
上列被告因偽造文書等案件，經檢察官提起公訴（109 年度偵字
第234 號），本院判決如下：
    主    文
余幸齡犯行使偽造私文書罪，處有期徒刑貳月，如易科罰金，以
新臺幣壹仟元折算壹日。
    犯罪事實
一、余幸齡為趙○○之媳婦，趙○○業於民國104年2月2日死亡。余
    幸齡明知人之權利能力終於死亡，且趙○○於金融機構之存款
    ，於趙○○死亡之時起即為遺產，為趙○○之繼承人公同共有，
    須經全體繼承人同意始得處分，竟未經全體繼承人同意，基
    於行使偽造私文書之犯意，於104年2月3日，持趙○○之中華
    郵政苗栗三義郵局帳號000-00000000000000號帳戶（下稱郵
    局帳戶）、臺灣銀行苗栗分行帳號000000000000號帳戶（下
    稱臺銀帳戶）印章及存摺，接續至苗栗三義郵局、臺灣銀行
    苗栗分行，偽填郵政存簿儲金提款單、取款憑條並於其上盜
    蓋趙○○之印文後，交付予不知情之郵局及銀行承辦人員而行
    使之，承辦人員因此交付趙○○帳戶內存款新臺幣（下同)1萬
    7500元、1萬元予余幸齡，致生損害於趙○○之全體繼承人及
    三義郵局、臺灣銀行苗栗分行對於存戶存款管理之正確性。
二、案經趙○○之繼承人趙○○告訴臺灣苗栗地方檢察署檢察官偵查
    起訴。
    理    由
壹、證據能力之說明
一、本判決所引用被告余幸齡以外之人於審判外之陳述，檢察官
    、被告於本院審理時對於證據能力均不爭執，迄言詞辯論終
    結前亦未聲明異議，本院審酌上開證據資料作成時之情況，
    尚無違法不當及證明力明顯過低之瑕疵，而認為以之作為證
    據應屬適當，依刑事訴訟法第159條之5規定，均有證據能力
    。
二、本判決所引用之卷內其餘所有卷證資料，並無證據證明係公
    務員違背法定程序所取得，檢察官、被告於審判程序中復未
    於言詞辯論終結前表示異議，亦均有證據能力。
貳、實體方面
一、上開犯罪事實，訊據被告於本院準備程序及審理中均坦承不
    諱，核與告訴人趙○○、證人趙○○於警詢、偵查中證述之情節
    大致相符（見他卷第20至21頁，偵卷第111至129、305至307
    頁），並有臺灣銀行取款憑條、郵政存簿儲金提款單、臺中
    榮民總醫院病歷資料、住院醫療費用收據、服務完成確認書
    、臺中市生命禮儀管理所使用規費收據、苗栗縣三義鄉公所
    規費收據、納骨堂使用許可證書、殯葬服務契約、印鑑登記
    證明申請書附卷可考（見他卷第13至14頁、第25至33頁，偵
    卷第143至201頁、第265至273頁），足認被告之任意性自白
    與事實相符，洵值採信。故本案事證明確，被告犯行堪以認
    定，應予依法論科。
二、論罪科刑 ：
  ㈠核被告所為，係犯刑法第216條、第210條之行使偽造私文書
    罪。被告盜用趙○○印章蓋用印文之行為，係偽造提款單、取
    款憑條私文書之部分行為，為該偽造私文書之行為所吸收；
    嗣於偽造私文書後復持以行使，偽造私文書之低度行為，則
    為行使之高度行為所吸收，皆不另論罪。
  ㈡又被告所為二次行使偽造私文書行為，均係在密切接近之時
    間、地點實施，皆侵害相同法益，各行為之獨立性極為薄弱
    ，依一般社會健全概念，在時間差距上，難以強行分開，在
    刑法評價上，以視為數個舉動之接續施行，合為包括之一行
    為予以評價，較為合理，故應論以接續犯。
  ㈢爰審酌被告明知趙○○業已身故，其遺產應屬趙○○之全體繼承
    人公同共有，竟未取得告訴人之同意或授權，即逕以被繼承
    人趙○○之名義，偽造臺灣銀行取款憑條、郵政存簿儲金提款
    單，並持之行使而提領趙○○臺銀、郵局帳戶內之存款，損及
    告訴人之權益及臺灣銀行、中華郵政對存款戶帳戶內金錢債
    權管理之正確性，實屬不該；惟念及被告前無受有刑事罪刑
    宣告之紀錄、素行尚佳，且其提領趙○○帳戶款項之目的，係
    為支付趙○○之醫療、殯葬費用（詳後述），暨其犯罪之動機
    、手段，自陳大學畢業之智識程度，為退休教師、每月退休
    金約65,000元，與配偶同住之家庭經濟狀況（見原審卷第11
    7至118頁）等一切情狀，量處如主文所示之刑，並諭知易科
    罰金之折算標準，以資懲儆。
三、沒收部分：被告偽造之臺灣銀行取款憑條、郵政存簿儲金提
    款單，因均已交付金融機構承辦人員收執，自非屬被告之物
    ，亦非違禁物，爰不予以沒收。另被告盜用趙○○之印章，在
    偽造之提款單、取款憑條上蓋用之印文，均係趙○○真正印章
    所生之印文，尚非偽造之印文，亦非刑法第219條所定應沒
    收之物，亦不予宣告沒收。
四、不另為無罪諭知部分：
  ㈠公訴意旨另以：被告未經全體繼承人同意，基於詐欺取財之
    犯意，於104年2月3日，持趙○○之郵局帳戶、臺銀帳戶印章
    及存摺，分別至苗栗三義郵局、臺灣銀行苗栗分行，偽填郵
    政存簿儲金提款單、取款憑條並於其上盜蓋趙○○之印文後，
    交付予不知情之郵局及銀行承辦人員，致承辦人員陷於錯誤
    ，而分別交付趙○○帳戶內存款1萬7500元、1萬元予余幸齡。
    因認被告亦涉犯刑法第339條第1項之詐欺取財罪嫌云云。
  ㈡按犯罪事實應依證據認定之，無證據不得認定犯罪事實；又
    不能證明被告犯罪者，應諭知無罪之判決，刑事訴訟法第15
    4條第2項、第301條第1項分別定有明文。再按認定犯罪事實
    所憑之證據，雖不以直接證據為限，間接證據亦包括在內，
    然而無論直接證據或間接證據，其為訴訟上之證明，須於通
    常一般之人均不致有所懷疑，而得確信其為真實之程度者，
    始得據為有罪之認定，倘其證明尚未達到此一程度，有合理
    之懷疑存在而無從使事實審法院得有罪之確信時，即應由法
    院為諭知被告無罪之判決（最高法院76年度台上字第4986號
    判決意旨參照）。而刑事訴訟法第161條已於91年2月8日修
    正公布，其第1項規定：檢察官就被告犯罪事實，應負舉證
    責任，並指出證明之方法。因此，檢察官對於起訴之犯罪事
    實，應負提出證據及說服之實質舉證責任。倘其所提出之證
    據，不足為被告有罪之積極證明，或其指出證明之方法，無
    從說服法院以形成被告有罪之心證，基於無罪推定之原則，
    自應為被告無罪判決之諭知（最高法院92年度台上字第128 
    號判決意旨參照）。
  ㈢訊據被告堅詞否認有何詐欺取財犯行，辯稱：伊固然有提領
    趙○○臺銀、郵局帳戶內之款項，但該款項均係用作支付趙○○
    生前之醫療費用及死後殯葬費用，並未據為己有等語。經查
    ：
    ⒈依據趙○○之郵局帳戶客戶歷史交易清單、臺灣銀行存款餘
      額證明書所示（見偵卷第275至289頁），趙○○於104年2月
      2日死亡時，臺銀帳戶內僅存餘額20,013元；郵局帳戶內
      則僅存餘額17,704元。
    ⒉又趙○○死亡後，其於生前在臺中榮民總醫院住院醫療費用
      為21,060元，殯葬費用共計為362,000元（計算式：喪葬
      費用288,000 元＋遺體火化費用8,000元＋納骨塔使用費66,
      000元）；且上開殯葬費用之繳款人、申請人、立契約書
      人均為被告配偶趙○○，此有臺中榮民總醫院住院醫療費用
      收據、服務完成確認書、臺中市生命禮儀管理所使用規費
      收據、苗栗縣三義鄉公所規費收據、殯葬服務契約在卷可
      查（見他卷第25至33頁）。
    ⒊經本院核對上開證據資料，被告因趙○○往生後需處理生前
      醫療、殯葬所生之費用，已達383,060元，顯非趙○○臺銀
      、郵局帳戶內所遺金錢可全數支應；而告訴人對上開書證
      之記載亦不爭執，且自承除趙○○所遺財產外，自身並未支
      付任何醫療或殯葬費用（見原審卷第36頁）。基此，被告
      辯稱：領取趙○○帳戶內之款項，是要處理趙○○之醫療費用
      、喪葬費用，尚非無憑。且若被告確有於趙○○死後詐領其
      帳戶內款項據為己用之意，則其大可將臺銀、郵局帳戶內
      所有餘額均提領一空，豈會僅各提領部分款項17,500元、
      1萬元，仍留存部分金額於帳戶內？是以此觀之，亦可見
      被告應係提領部分金額用作支付趙○○死後所需花費，主觀
      上未有不法所有之意圖，客觀上亦未因此取得金錢利益甚
      明。
    ⒋又告訴人雖一再主張趙○○自身財產應足以支付上開費用云
      云，並提出本院107年度簡上字第86號民事判決為佐。然
      細究該民事判決之內容，僅提及趙○○於103至104年間有退
      役俸、租金收入769,938元，102年10月間因出售土地所得
      價金100 萬元；然該等金錢於104年2月2日趙○○死亡時是
      否確仍存在、而得供被告或趙○○之其他繼承人直接取用支
      應所需給付之醫療費用、喪葬費用，並無任何證據可資證
      明；告訴人亦於本院審理中陳稱並沒有尋得其他金錢（見
      原審卷第37頁），自無從認定該等財產確實存在，而足以
      支付相關費用。
    ⒌依據上述卷證，足認被告辯稱提領趙○○臺銀、郵局帳戶款
      項之原因，係為處理趙○○之醫療、殯葬費用等事務一事，
      尚非子虛；自難認被告提領上開款項時，主觀上有何據為
      己有之不法所有意圖、或因此於客觀上獲得任何金錢利益
      ，無從論以詐欺取財罪。
  ㈣從而，公訴人所提出之證據或指出之證明方法，於訴訟上之
    證明，既尚未達於通常一般之人均不致有所懷疑，而得確信
    其為真實之程度，揆諸上揭說明，自不能證明被告涉犯詐欺
    取財罪；惟此部分若成立犯罪，與前開本院認定有罪之行使
    偽造私文書罪部分，具有想像競合犯之裁判上一罪關係，爰
    不另為無罪之諭知，併此敘明。
據上論斷，應依刑事訴訟法第299條第1項前段，刑法第216條、
第210條、第41條第1項前段，刑法施行法第1條之1第1項，判決
如主文。
本案經檢察官鄭葆琳、陳昭銘提起公訴，檢察官馮美珊到庭執行
職務。
中　　華　　民　　國　 110　　年　　4 　　月　　1 　　日
                  刑事第四庭  審判長法  官  羅貞元

                                    法  官  紀雅惠

                                    法  官  申惟中
以上正本證明與原本無異。　　　　　　　　　　　　　　
如不服本判決應於收受判決後20日內向本院提出上訴書狀，並應
敘述具體理由。其未敘述上訴理由者，應於上訴期間屆滿後20日
內向本院補提理由書(均須按他造當事人之人數附繕本)「切勿逕
送上級法院」。告訴人或被害人如對本判決不服者，應具備理由
請求檢察官上訴，其上訴期間之計算係以檢察官收受判決正本之
日期為準。
                                    書記官　陳邦旗　
中　　華　　民　　國　 110　　年　　4 　　月　　1 　　日
附錄本案論罪科刑法條：
中華民國刑法第210條
（偽造變造私文書罪）
偽造、變造私文書，足以生損害於公眾或他人者，處 5 年以下
有期徒刑。

中華民國刑法第216條
（行使偽造變造或登載不實之文書罪）
行使第 210 條至第 215 條之文書者，依偽造、變造文書或登載
不實事項或使登載不實事項之規定處斷。